【裁判字號】    99,交聲,609
【裁判日期】    991125
【裁判案由】    違反道路交通管理處罰條例聲明異議
【裁判全文】
臺灣新竹地方法院交通事件裁定         99年度交聲字第609號
移送機關即
原處分機關  交通部公路總局新竹區監理所
異  議  人
即受處分人  羅吉湖
上列異議人因違反道路交通管理處罰條例案件，對交通部公路總
局新竹區監理所民國99年10月20日竹監自字第裁50-E00000000號
所為之違反道路交通管理事件裁決處分，聲明異議，本院裁定如
下:
    主  文
異議駁回。
    理  由
一按行車速度，依速限標誌或標線之規定，無速限標誌或標線者
  ，行車時速不得超過50公里，道路交通安全規則第93條第1 項
  第1 款定有明文；次按汽車駕駛人，行車速度，超過規定之最
  高時速，或低於規定之最低時速，除有第43條第1 項第2 款情
  形外，處新臺幣（下同）1,200 元以上2,400 元以下罰鍰，並
  記違規點數1 點，道路交通管理處罰條例第40條及第63條第1
  項第1 款亦分別定有明文。
二原處分意旨略以：聲明異議人即受處分人羅吉湖於民國99年8
  月12日上午10時59分許，駕駛其所有之車牌號碼JW-6159 號自
  用小客車（下稱系爭車輛），行經118 縣新關路1046巷口處，
  因有「限速60公里，經自動測速照相測得時速75公里，超速15
  公里，行車超速二十公里以下」之違規行為，經舉發單位即新
  竹縣政府警察局交通隊警員填掣竹縣警交字第E00000000 號舉
  發違反道路交通管理事件通知單（下稱舉發通知單）予以逕行
  舉發。嗣異議人於舉發通知單上所載之應到案日期前向原處分
  機關提出申訴，經原處分機關函請原舉發單位調查結果，仍認
  異議人有前開違規行為，原處分機關乃於99年10月20日以異議
  人有「汽車駕駛人行車速度，超過規定之最高時速未滿20公里
  」之違規事實，依道路交通管理處罰條例第40條、第63條第1
  項第1 款及違反道路交通管理事件統一裁罰基準表之規定，以
  竹監自字第裁50-E00000000號違反道路交通管理事件裁決書（
  下稱裁決書）裁處異議人罰鍰1,600 元並記違規點數1 點等語
  。
三異議意旨略以：異議人因兩年前遭工廠逼退，致生活無經濟來
  源而陷入困境，到處應徵工作均因年紀大而未被錄用，苦等兩
  年才接受朋友介紹投入居家服務行列，上班時間均面對身心殘
  障人士，依規定時間到案家服務，不可遲到、早退或任意更動
  服務時間，基於最高原則，每次均正常趕往。惟於99年8 月12
  日，因其服務之郭何炳榮先生有特殊狀況致延誤10分鐘，為趕
  往處理具緊急狀況之下位案家謝阿鑑先生住處，而於同日上午
  10時59分許，途經118 縣新關路1046巷口時，被拍照超速而舉
  發違規，必須罰款1,600 元，因其尚有高額房貸、信貸待繳，
  壓力沉重。另外需特別說明居家服務工作必須完全投入，責任
  甚重，隨時都會有緊急狀況待預防照顧，例如其實際提供服務
  於案外人游慶發、余碧秋及郭何炳榮，均曾發生具體之危急狀
  況，茲因其從事之居家服務工作面臨突發狀況較多，均需逐一
  排除克服，第一次接受考驗尚未適應，望請惠賜機會，准予撤
  銷原處分，以減輕其金錢壓力等語。
四經查:
(一)本件異議人羅吉湖駕駛其所有之系爭車輛，於99年8 月12日上
  午10時59分許，行經118 線新關路1046巷口處，因於限速60公
  里之路段，經自動測速照相測得時速為75公里，超過該路段速
  限15公里，而有「汽車駕駛人行車速度，超過規定之最高時速
  未滿20公里」之違規行為，此有舉發通知單、裁決書各1 份在
  卷可參，且為異議意旨所不爭執，是異議人駕車行經上開路段
  ，有超速未滿20公里之違規事實，堪予認定。
(二)按道路交通管理處罰條例所規定之裁罰，本屬行政罰之性質，
  其目的在加強道路交通管理，維護交通秩序，確保交通安全。
  違反道路交通管理處罰條例，就人民課以裁罰，即為達成前開
  目的，以保障人權。而現代社會，人民使用道路頻仍，交通違
  規案件數量龐大，對於違反道路交通管理處罰條例之人民，大
  抵皆課處罰鍰或記點等處罰，屬較輕微之財產罰。故倘若行政
  機關就違反道路交通管理處罰條例之行為，負擔過重之舉證責
  任，將使違規案件之舉發，因過度耗費行政資源，而無效率，
  反害及整體人權之保障。為兼顧行政效率，達成最大之人權保
  障，司法院大法官會議曾以釋字第275 號作成解釋，揭示「人
  民違反法律上之義務而應受行政罰之行為，法律無特別規定時
  ，雖不以出於故意為必要，仍須以過失為其責任條件。但應受
  行政罰之行為，僅須違反禁止規定或作為義務，而不以發生損
  害或危險為其要件者，推定為有過失，於行為人不能舉證證明
  自己無過失時，即應受處罰。」藉此舉證責任之分配，提昇行
  政效率，達成最大之人權保障。基此，人民違反法律上之義務
  ，而應受行政罰之行為，如係出於緊急避難或正當防衛而為，
  雖依行政罰法第13條「因避免自己或他人生命、身體、自由、
  名譽或財產之緊急危難而出於不得已之行為，不予處罰。但避
  難行為過當者，得減輕或免除其處罰。」之規定，固非不得阻
  卻其違法，而予減輕或免罰，然就所謂緊急避難或正當防衛之
  情事，則應由行為人負舉證之責任，否則仍應加以處罰。
(三)本件異議人固以前開云云情詞置辯，惟因該等事由非舉發機關
  或原處分機關所能預見或採證，端賴異議人提供相關資料以供
  事後調查，然而異議人並未附隨事證供本院認定其當日所趕往
  之下位案家即謝阿鑑先生有何緊急狀況情事，致其違規行為符
  合緊急避難之構成要件，且異議意旨所提及曾發生具體危急狀
  況之游慶發、余碧秋及郭何炳榮3 位案例人士，均非其所稱本
  次違規時，其急欲趕往處理之下一案家謝阿鑑先生，故異議人
  僅空泛辯稱有緊急狀況云云，而未能主張及舉證，本件於客觀
  上自己或他人確實遭遇生命、身體、自由或財產上具體之急迫
  危險，且為違規行為之異議人，所採之避難行為係不得已或必
  要之行為，依照前開說明，其自不能主張減輕或免罰。至於異
  議人之家庭經濟狀況如何，非為裁決審酌之因素，縱為屬實，
  亦非本院所得以斟酌並據為免罰或減輕之事由，附此敘明。
五綜上所述，本件異議人駕駛系爭車輛，於上開時、地，確有「
  汽車駕駛人行車速度，超過規定之最高時速未滿20公里」之違
  規屬實，異議人所辯，洵無足採，是原處分機關依道路交通管
  理處罰條例第40條、第63條第1 項第1 款及違反道路交通管理
  事件統一裁罰基準表之規定，裁處異議人罰鍰1,600 元，並記
  違規點數1 點，核無違誤，異議人猶執前詞聲明異議，為無理
  由，應予駁回。
據上論斷，應依道路交通管理處罰條例第87條第2 項、道路交通
事件處理辦法第18條，裁定如主文。
中    華    民    國    99    年    11    月    25    日
                  交通法庭    法  官   周美玲
以上正本證明與原本無異。
如不服本裁定應於送達後5日內向本院提出抗告狀。
中    華    民    國    99    年    11    月    25    日
                              書記官   蕭惠婷

司法院資訊處製作；財團法人民間司法改革基金會備份。
